---
title: "Análisis GeoEspacial: Maternidad Adolescente vs Educación"
subtitle: "Trabajo N° 1 - Geomarketing"
author: "Felipe Larrabe Cabrera"
date: "`r Sys.Date()`"
output: html_document
---

# 1 - Introducción

La maternidad adolescente representa un desafío crítico para las políticas públicas en Chile, especialmente en lo que respecta a la salud, la educación y la equidad social. Esta problemática, más allá de ser un asunto de salud reproductiva, tiene profundas implicancias en la trayectoria de vida de las jóvenes afectadas, limitando sus oportunidades educativas, laborales y de movilidad social.

Diversos estudios evidencian una correlación negativa entre la maternidad temprana y la continuidad educacional, donde las adolescentes que son madres presentan una mayor propensión a abandonar el sistema escolar. Esta situación tiende a perpetuar ciclos de pobreza y exclusión, dificultando la superación de barreras estructurales que afectan a estas jóvenes y a sus familias.

El embarazo adolescente se relaciona bidireccionalmente con la pobreza multidimensional: las condiciones socioeconómicas adversas aumentan su ocurrencia, y a su vez, la maternidad temprana profundiza las desigualdades preexistentes. En este contexto, es fundamental incorporar una perspectiva territorial que permita identificar patrones espaciales y zonas críticas donde coinciden altas tasas de maternidad adolescente con baja asistencia educacional.

Este trabajo busca analizar espacialmente la relación entre maternidad adolescente y la permanencia en el sistema educativo, en las zonas urbanas del Gran Santiago (Provincia de Santiago y comunas de Puente Alto y San Bernardo), con el propósito de generar evidencia empírica que contribuya a la toma de decisiones y al diseño de políticas públicas efectivas para reducir la ocurrencia de estos casos en las zonas más vulnerables. Para ello, se utilizaron datos del CENSO 2017 de mujeres adolescentes (15-19 años), empleando herramientas como PostgreSQL para el manejo de datos y Rstudio para el análisis espacial, junto con la librería “biscale” para la generación de mapas bivariados que visualizan la relación entre madres adolescentes y su permanencia en el sistema educativo.

## 1.1 - Objetivo General

Explorar y analizar la distribución espacial de la maternidad adolescente y su relación con la asistencia educacional en mujeres adolescentes (15 a 19 años) en zonas urbanas seleccionadas de la Región Metropolitana de Santiago, utilizando datos del CENSO 2017 y representaciones bivariadas.

## 1.2 - Objetivos Específicos

-   Identificar las zonas censales urbanas con mayores tasas de maternidad adolescente en la zona Urbana del Gran Santiago.
-   Analizar la distribución de la asistencia educacional entre adolescentes en las mismas zonas.
-   Generar mapas bivariados que permitan visualizar la intersección entre ambas vulnerabilidades a nivel territorial.
-   Detectar patrones espaciales críticos que evidencien mayor vulnerabilidad socioeducativa.

------------------------------------------------------------------------

# 2 - Desarrollo

## 2.1 - Metodología

Se utilizaron los programas RStudio (versión RStudio 2025.09.1+401 (Windows)) y PostgreSQL (versión 13) para el análisis de datos y gestión de la base de datos del Censo 2017. El análisis se centró en la población de mujeres adolescentes (15-19 años) de las zonas urbanas de la provincia de Santiago y de las comunas de Puente Alto y San Bernardo, con el objetivo de examinar la relación entre la maternidad adolescente y la permanencia en el sistema educativo. Para ello, se calcularon indicadores de tasa de maternidad adolescente y tasa de asistencia a educación formal en este grupo poblacional.

### 2.1.1 - Librerías

Para poder analizar los datos en Rstudio fue necesario ocupar las siguientes librerías:

```{r Librerias, echo=TRUE, message=FALSE, warning=FALSE}
library(DBI)
library(RPostgres)
library(sf)
library(ggplot2)
library(cowplot)
library(biscale)
library(dplyr)
```

Las librerías DBI y RPostgres permiten la conexión y consulta a bases de datos PostgreSQL; sf maneja datos espaciales y geometrías para mapas; ggplot2 genera visualizaciones y gráficos estáticos; cowplot combina y organiza múltiples gráficos en un mismo layout; biscale crea mapas bivariados que representan dos variables simultáneamente mediante escalas de color; y dplyr facilita la manipulación y transformación de datos mediante una sintaxis intuitiva y consistente.

### 2.1.2 - Conexión al Servidor de la Base de Datos SQL

La conexión al servidor SQL con los datos del censo de la Región Metropolitana de Chile, se estableció en utilizando a los siguientes parámetros:

```{r Conexion al servidor de SQL, message=FALSE, warning=FALSE}
con <- dbConnect(
  Postgres(),
  dbname = "censo_rm",
  host = "localhost",
  port = 5432,
  user = "postgres",
  password = "1234"
)
```

### 2.1.2 - Indicadores (SQL)

Las variables a utilizar del censo 2017 fueron las siguientes:

| Variable | Descripción | Tipo de datos y rangos | Valores escogidos |
|:---------------|:---------------------|:---------------:|:-----------------:|
| p08 | Sexo | Integer [1-2] | p08 = 2 = Mujer |
| p09 | Edad | Integer [0-130] | 15 ≤ p09 ≤19 |
| p13 | Asiste Actualmente A Educación Formal | Integer [1-3] | p13 = 1 = Sí |
| p19 | Total Hijos/as Nacidos Vivos | Integer [0-23] | p19 ≥ 1 |

```{r Consulta SQL, message=FALSE, warning=FALSE, include=FALSE}
#=============================================================================
# 3) CONSULTA SQL: MATERNIDAD ADOLESCENTE Y ASISTENCIA EDUCACIONAL
#=============================================================================
sql_indicadores <- "
SELECT
  z.geocodigo::double precision AS geocodigo,
  c.nom_comuna,
  COALESCE(ROUND(
    COUNT(*) FILTER (
      WHERE p.p08 = 2 AND p.p09 BETWEEN 15 AND 19 AND p.p19 >= 1
    )::numeric /
    NULLIF(COUNT(*) FILTER (
      WHERE p.p08 = 2 AND p.p09 BETWEEN 15 AND 19
    ), 0) * 100, 2), 0) AS maternidad_adolescente,
  COALESCE(ROUND(
    COUNT(*) FILTER (
      WHERE p.p08 = 2 AND p.p09 BETWEEN 15 AND 19 AND p.p13 = 1
    )::numeric /
    NULLIF(COUNT(*) FILTER (
      WHERE p.p08 = 2 AND p.p09 BETWEEN 15 AND 19
    ), 0) * 100, 2), 0) AS asistencia_educacional,
  COUNT(*) FILTER (WHERE p.p08 = 2 AND p.p09 BETWEEN 15 AND 19) AS total_mujeres_adolescentes
FROM public.personas AS p
JOIN public.hogares AS h ON p.hogar_ref_id = h.hogar_ref_id
JOIN public.viviendas AS v ON h.vivienda_ref_id = v.vivienda_ref_id
JOIN public.zonas AS z ON v.zonaloc_ref_id = z.zonaloc_ref_id
JOIN public.comunas AS c ON z.codigo_comuna = c.codigo_comuna
JOIN dpa.zonas_censales_rm AS zc ON z.geocodigo::text = zc.geocodigo::text
WHERE zc.urbano = 1 AND (
  zc.nom_provin = 'SANTIAGO' OR
  zc.nom_comuna IN ('PUENTE ALTO', 'SAN BERNARDO')
)
GROUP BY z.geocodigo, c.nom_comuna
ORDER BY maternidad_adolescente DESC;
"

df_indicadores <- dbGetQuery(con, sql_indicadores)
```

En donde la tasa de Maternidad Adolescente fue calculada como:

$$
\text{Tasa de Maternidad} = \left( \frac{\text{Número de mujeres (15-19 años, con al menos 1 Hijo vivo}}{\text{Total de mujeres en el grupo etario( 15-19 años}} \right) \times 100\
$$

Utilizando los siguientes filtros en SQL:

$p.p08 = 2$ $AND$ $p.p09$ $BETWEEN$ $15$ $AND$ $19$ $AND$ $p.p19 >= 1$ , siendo esto el número de mujeres adolescentes con un hijo y $p.p08 = 2$ $AND$ $p.p09$ $BETWEEN$ $15$ $AND$ $19$ el total de mujeres adolescentes

Por otra parte, la tasa de Asistencia o prosecución de estudios, es calcula de la siguiente forma:

$$
\text{Tasa de Asistencia Educacional} = \left( \frac{\text{Número de mujeres (15-19 años), que asisten a educación formal}}{\text{Total de mujeres en el grupo etario( 15-19 años}} \right) \times 100\
$$

Siendo el número de mujeres que asiste a educación formal, obtenido a través de este código SQL: $p.p08 = 2$ $AND$ $p.p09$ $BETWEEN$ $15$ $AND$ $19$ $AND$ $p.p13 = 1$ .

Con las tablas generadas por estas tasas a nivel de unidad censal, se aplicó un filtro en donde se restringió el área de estudio a las zonas urbanas de la provincia de Santiago y las comunas de puente alto y san bernardo, para luego unir dichos datos tabulares con las geometrías a través de los geocodigos presentes en la base de datos.

```{r Geometria y datos tabulares, message=FALSE, warning=FALSE}
#=============================================================================
# 4) CARGAR GEOMETRÍA DE ZONAS CENSALES CON LOS MISMOS FILTROS
#=============================================================================
sql_geometria <- "
SELECT geocodigo::double precision AS geocodigo, geom
FROM dpa.zonas_censales_rm
WHERE urbano = 1 AND (nom_provin = 'SANTIAGO' OR nom_comuna IN ('PUENTE ALTO', 'SAN BERNARDO'));
"

sf_zonas <- st_read(con, query = sql_geometria)

#=============================================================================
# 5) COMBINAR DATOS TABULARES Y ESPACIALES
#=============================================================================
sf_mapa <- left_join(sf_zonas, df_indicadores, by = "geocodigo")
```

## 2.2 - Análisis y Resultados

### 2.2.1 Analisis exploratorio de datos

Con el objetivo de comprender la distribución y relación entre las variables de estudio, se realizó un análisis exploratorio de los datos. Inicialmente, se examinó la dispersión de cada variable mediante histogramas para determinar la forma más adecuada de representar las diferencias en su distribución. Posteriormente, se analizó la correlación entre ambas variables a través de un diagrama de dispersión (scatterplot), donde cada punto fue clasificado en tres categorías (baja, media y alta) basadas en **cuartiles** (utilizando los percentiles 25% y 75% como puntos de corte), permitiendo visualizar patrones de asociación entre la maternidad adolescente y la asistencia educacional de manera más efectiva.

```{r Histograma_maternidad, echo=FALSE, message=FALSE, warning=FALSE}
# Histograma maternidad adolescente
ggplot(df_indicadores, aes(x = maternidad_adolescente)) +
  geom_histogram(bins = 30, fill = '#226e6e', color = 'white') +
  geom_vline(aes(xintercept = median(maternidad_adolescente, na.rm = TRUE)),
             color = "red", linetype = "dashed", size = 1) +
  labs(title = "Distribución de % Maternidad Adolescente",
       x = "% Maternidad Adolescente",
       y = "Frecuencia") +
  theme_minimal()
```

Es posible apreciar, a partir de la figura, que por lo general la maternidad adolescente posee valores bajos evidenciado en la concentración significativa de los datos entre el 10% y el 30%, con una mediana cercana al 22%. La distribución presenta una asimetría positiva, evidenciada por una mayor frecuencia de valores en torno al 20%, lo que indica que la mayoría de las observaciones se agrupan en ese rango. A partir del 30%, la frecuencia disminuye progresivamente, lo que sugiere que los valores más altos son menos comunes. Aquellos superiores al 60% podrían considerarse valores atípicos.

```{r Histograma_asistencia, echo=FALSE, message=FALSE, warning=FALSE}
# Histograma asistencia educacional
ggplot(df_indicadores, aes(x = asistencia_educacional)) +
  geom_histogram(bins = 30, fill = '#6e6b22', color = 'white') +
  geom_vline(aes(xintercept = median(asistencia_educacional, na.rm = TRUE)),
             color = "red", linetype = "dashed", size = 1) +
  labs(title = "Distribución de % Asistencia Educacional",
       x = "% Asistencia Educacional",
       y = "Frecuencia") +
  theme_minimal()
```

El histograma de asistencia educacional presenta una distribución asimétrica con sesgo positivo, donde la mayor concentración de datos se ubica entre el 70% y 90%, indicando que la mayoría de las zonas censales muestran altos niveles de asistencia. La mediana representada con una línea roja se encuentra alrededor del 80%. Los valores inferiores al 60% presentan baja frecuencia, posiblemente correspondiendo a valores atípicos o casos excepcionales dentro del conjunto de datos, lo que refleja una tendencia generalizada hacia la permanencia educacional en la población de mujeres adolescentes.

```{r Scatterplot, echo=FALSE, message=FALSE, warning=FALSE}
#=============================================================================
# 6.1) CUADRANTES DE DISPERSIÓN (Scatterplott)
#=============================================================================
# Calcular Terciles
q_maternidad <- quantile(sf_mapa$maternidad_adolescente, probs = c(0.25, 0.75), na.rm = TRUE)
q_educacion <- quantile(sf_mapa$asistencia_educacional, probs = c(0.25, 0.75), na.rm = TRUE)

# Clasificar en niveles (bajo, medio, alto)
sf_mapa$nivel_maternidad <- with(sf_mapa, ifelse(
  maternidad_adolescente <= q_maternidad[1], "Baja",
  ifelse(maternidad_adolescente >= q_maternidad[2], "Alta", "Media")
))

sf_mapa$nivel_educacion <- with(sf_mapa, ifelse(
  asistencia_educacional <= q_educacion[1], "Baja",
  ifelse(asistencia_educacional >= q_educacion[2], "Alta", "Media")
))

# Crear 9 Clasificaciones 
sf_mapa$cuadrante <- paste("Maternidad", sf_mapa$nivel_maternidad, "/ Educación", sf_mapa$nivel_educacion)

# Paleta de 9 tonos de azul
colores_cuadrantes <- c(
  "Maternidad Alta / Educación Alta" = "#08306B",
  "Maternidad Alta / Educación Media" = "#08519C",
  "Maternidad Alta / Educación Baja" = "#2171B5",
  "Maternidad Media / Educación Alta" = "#4292C6",
  "Maternidad Media / Educación Media" = "#6BAED6",
  "Maternidad Media / Educación Baja" = "#9ECAE1",
  "Maternidad Baja / Educación Alta" = "#C6DBEF",
  "Maternidad Baja / Educación Media" = "#DEEBF7",
  "Maternidad Baja / Educación Baja" = "#F7FBFF"
)

# gráfico Scatterplot
grafico_cuadrantes <- ggplot(sf_mapa, aes(x = maternidad_adolescente, y = asistencia_educacional, color = cuadrante)) +
  geom_point(size = 0.6, alpha = 0.8) +
  geom_vline(xintercept = q_maternidad[1], linetype = "dotted", color = "darkred") +
  geom_vline(xintercept = q_maternidad[2], linetype = "dotted", color = "darkred") +
  geom_hline(yintercept = q_educacion[1], linetype = "dotted", color = "darkred") +
  geom_hline(yintercept = q_educacion[2], linetype = "dotted", color = "darkred") +
  geom_smooth(method = "glm", se = FALSE, color = "darkred", linetype = "longdash", size= 0.7) + #linea de tendencia, metodo de ajuste de regresion lineal
  scale_color_manual(values = colores_cuadrantes) +
  labs(
    x = "Tasa de Maternidad Adolescente (%)",
    y = "Tasa de Asistencia Educacional (%)",
    title = "Dispersión: Maternidad Adolescente vs Asistencia Educacional",
    color = "Clasificación"
  ) +
  theme_minimal() +
  theme(
    legend.title = element_text(size = 10),
    legend.text = element_text(size = 8),
    legend.position = "bottom"
  )

# Mostrar gráfico
print(grafico_cuadrantes)
```

```{r Creación Mapas Individuales, message=FALSE, warning=FALSE, include=FALSE}
#=============================================================================
# 7) MAPAS TEMÁTICOS INDIVIDUALES
#=============================================================================
cuartiles_maternidad <- quantile(sf_mapa$maternidad_adolescente, probs = c(0, 0.25, 0.5, 0.75, 1), na.rm = TRUE)
cuartiles_educacion <- quantile(sf_mapa$asistencia_educacional, probs = c(0, 0.25, 0.5, 0.75, 1), na.rm = TRUE)

sf_mapa$maternidad_cuartil <- cut(sf_mapa$maternidad_adolescente,
                                  breaks = cuartiles_maternidad,
                                  labels = c("Q1 (Bajo)", "Q2", "Q3", "Q4 (Alto)"),
                                  include.lowest = TRUE)

sf_mapa$educacion_cuartil <- cut(sf_mapa$asistencia_educacional,
                                 breaks = cuartiles_educacion,
                                 labels = c("Q1 (Bajo)", "Q2", "Q3", "Q4 (Alto)"),
                                 include.lowest = TRUE)

map_maternidad_cuartiles <- ggplot(sf_mapa) +
  geom_sf(aes(fill = maternidad_cuartil), color = "gray80", size = 0.1) +
  scale_fill_manual(
    name = "Maternidad Adolescente\n(Cuartiles)",
    values = c("Q1 (Bajo)" = "#eff3ff", "Q2" = "#bdd7e7", "Q3" = "#6baed6", "Q4 (Alto)" = "#2171b5")
  ) +
  labs(
    title = "Tasa de Maternidad Adolescente (15-19 años)",
    subtitle = "Clasificación por cuartiles"
  ) +
  theme_void() +
  theme(plot.title = element_text(hjust = 0.5, face = "bold"),
        plot.subtitle = element_text(hjust = 0.5),
        legend.position = "bottom")

map_educacion_cuartiles <- ggplot(sf_mapa) +
  geom_sf(aes(fill = educacion_cuartil), color = "gray80", size = 0.1) +
  scale_fill_manual(
    name = "Asistencia Educacional\n(Cuartiles)",
    values = c("Q1 (Bajo)" = "#ffeda0", "Q2" = "#feb24c", "Q3" = "#f03b20", "Q4 (Alto)" = "#bd0026")
  ) +
  labs(
    title = "Asistencia Educacional en Adolescentes",
    subtitle = "Clasificación por cuartiles"
  ) +
  theme_void() +
  theme(plot.title = element_text(hjust = 0.5, face = "bold"),
        plot.subtitle = element_text(hjust = 0.5),
        legend.position = "bottom")
```

```{r Maternidad Cuartiles, echo=FALSE, message=FALSE, warning=FALSE}
print(map_maternidad_cuartiles)
```

```{r Asistencia educación, echo=FALSE, message=FALSE, warning=FALSE}
print(map_educacion_cuartiles)
```

```{r Mapa_Bivariado, echo=FALSE, message=FALSE, warning=FALSE}
#=============================================================================
# 8) MAPA BIVARIADO, CLASIFICADO POR TERCILES
#=============================================================================
# Calcular cortes personalizados (terciles) para cada variable
breaks_maternidad <- quantile(sf_mapa$maternidad_adolescente, probs = c(0, 0.33, 0.66, 1), na.rm = TRUE)
breaks_educacion  <- quantile(sf_mapa$asistencia_educacional, probs = c(0, 0.33, 0.66, 1), na.rm = TRUE)

# Crear variables factor con 3 niveles cada una (1 = bajo, 3 = alto)
sf_mapa <- sf_mapa %>%
  mutate(
    maternidad_bin = cut(maternidad_adolescente,
                         breaks = breaks_maternidad,
                         labels = c("1", "2", "3"),
                         include.lowest = TRUE),
    educacion_bin = cut(asistencia_educacional,
                        breaks = breaks_educacion,
                        labels = c("1", "2", "3"),
                        include.lowest = TRUE)
  )

# Crear clasificación bivariada con los factores ya definidos
sf_mapa_bi <- bi_class(
  sf_mapa,
  x = maternidad_bin,
  y = educacion_bin,
  style = "quantile",  # no importa realmente aquí
  dim = 3
)

# Leer geometría de comunas para contexto
sql_comunas <- "
SELECT cut, nom_comuna, geom
FROM dpa.comunas_rm_shp
WHERE nom_provin = 'SANTIAGO' OR nom_comuna IN ('PUENTE ALTO', 'SAN BERNARDO');
"
sf_comunas <- st_read(con, query = sql_comunas)

# Definir bounding box del mapa
caja <- st_bbox(sf_mapa_bi)

# Crear mapa bivariado
mapa_bivariado_etiquetas <- ggplot() +
  geom_sf(data = sf_mapa_bi, aes(fill = bi_class), color = NA, show.legend = FALSE) +
  geom_sf(data = sf_comunas, fill = NA, color = 'black', size = 0.3) +
  bi_scale_fill(pal = 'DkViolet', dim = 3) +
  labs(
    title = 'Mapa Bivariado: Maternidad Adolescente vs Asistencia Educacional',
    subtitle = 'Zonas urbanas de Santiago, Puente Alto y San Bernardo - CENSO 2017'
  ) +
  coord_sf(xlim = c(caja['xmin'], caja['xmax']), ylim = c(caja['ymin'], caja['ymax']), expand = FALSE) +
  theme_void() +
  theme(
    plot.title = element_text(hjust = 0.5, face = 'bold'),
    plot.subtitle = element_text(hjust = 0.5)
  )

# Crear leyenda
leyenda_bivariada <- bi_legend(
  pal = 'DkViolet', dim = 3,
  xlab = 'Maternidad Alta', ylab = 'Asistencia Alta', size = 8
)

# Componer mapa final con leyenda
mapa_final <- ggdraw() +
  draw_plot(mapa_bivariado_etiquetas, x = 0, y = 0, width = 1, height = 1) +
  draw_plot(leyenda_bivariada, x = 0.7, y = 0.05, width = 0.25, height = 0.25)

# Mostrar mapa
print(mapa_final)
```

# 3 - Conclusión

# 4 - Bibliografía
